【裁判字號】    97,訴,3370
【裁判日期】    980204
【裁判案由】    違反戶籍法等
【裁判全文】
臺灣彰化地方法院刑事判決              97年度訴字第3370號
公  訴  人  臺灣彰化地方法院檢察署檢察官
被      告  甲○○
                    樓
                    （另案在臺灣彰化監獄執行中）
上列被告因違反戶籍法等案件，經檢察官聲請簡易判決處刑（97
年度偵字第9081號），本院北斗簡易庭認為不宜改依通常訴訟程
序審理（97年度斗簡字第671 號），於本院準備程序中，被告就
被訴事實為有罪之陳述，經本院合議庭裁定由受命法官獨任進行
簡式審判程序判決如下：
    主  文
甲○○共同偽造公印文，處有期徒刑肆月，如易科罰金，以新臺
幣壹仟元折算壹日。扣案偽造之「乙○○」中華民國國民身分證
及全民健康保險卡各壹張、偽造之「乙○○」中華民國國民身分
證上之「內政部印」公印文及「乙○○」印章各乙枚，均沒收之
。
    事  實
一、甲○○於民國97年6 月底因自由時報刊登之廣告，而結識真
    實姓名年籍均不詳之成年男子，得悉如申請帳戶供該成年男
    子使用，事後可賺取新臺幣（下同）3,000 元至5,000 元不
    等之報酬，竟為牟己利，而與該成年男子共同意圖供冒用身
    分使用，而基於偽造公印文、行使偽造國民身分證、偽造特
    種文書、偽造印章之犯意聯絡，先由甲○○於97年7 月初某
    日18時許，在臺中市○○路，交付自己之相片2 張予該成年
    男子後，由該成年男子於不詳時、地，將甲○○交付之照片
    黏貼於登載「乙○○」年籍等資料之偽造中華民國國民身分
    證上（下稱國民身分證）上，並同時地以不詳之方式，在該
    國民身分證上偽造「內政部印」公印文1 枚，而偽造「乙○
    ○」名義之國民身分證1 張，復以甲○○所交付之照片偽造
    貼有甲○○照片之「乙○○」全民健康保險卡（下稱健保卡
    ）1 張，且偽刻「乙○○」印章1 枚，並於97年7 月25日上
    午8 時許，駕車搭載甲○○前往位於臺北縣中和市○○路26
    0 號之「臺灣新光商業銀行中和分行」，於途中在車上將上
    開偽造之「乙○○」國民身分證、健保卡、印章交付予甲○
    ○，及教導甲○○如何以「乙○○」名義開設帳戶，甲○○
    旋進入該銀行，將上揭偽造之國民身分證交予不知情之銀行
    承辦人員黃文瑾申辦開戶而行使之，足以生損害於乙○○本
    人、內政部及戶政機關對於戶籍管理、全民健康保險局對於
    全民健康保險管理及臺灣新光商業銀行中和分行審核申請開
    戶人之正確性。嗣經該銀行行員黃文瑾發覺有異報警處理，
    為警當場查獲，並扣得偽造之「乙○○」國民身分證及健保
    卡各1 張、偽造之「乙○○」印章1 枚，而查悉上情。
二、案經臺北縣政府警察局中和分局報告臺灣板橋地方法院檢察
    署檢察官呈請臺灣高等法院檢察署核轉臺灣彰化地方法院檢
    察署檢察官偵查後聲請簡易判決處刑。
    理  由
一、按檢察官聲請以簡易判決處刑之案件，經法院認有第451 條
    之1 第4 項但書之情形者，應適用通常程序審判之；另按除
    被告所犯為死刑、無期徒刑、最輕本刑為3 年以上有期徒刑
    之罪或高等法院管轄第一審案件者外，於前條第一項程序進
    行中，被告先就被訴事實為有罪之陳述時，審判長得告知被
    告簡式審判程序之旨，並聽取當事人、代理人、辯護人及輔
    佐人之意見後，裁定進行簡式審判程序；除簡式審判程序、
    簡易程序及第376 條第1 款、第2 款所列之罪之案件外，第
    一審應行合議審判，刑事訴訟法第452 條、第273 條之1 第
    1 項、第284 條之1 分別定有明文。本件原經檢察官向本院
    聲請簡易判決處刑，經本院北斗簡易庭認有刑事訴訟法第45
    1 條之1 第4 項但書之情形，而簽由本院改依通常訴訟程序
    審理。又本件被告甲○○所涉係死刑、無期徒刑、最輕本刑
    為三年以上有期徒刑之罪或高等法院管轄第一審案件以外之
    罪，並於本院行準備程序時就被訴事實為有罪之陳述，本院
    合議庭依前揭規定，經評議結果，裁定改由一名法官獨任行
    簡式審判程序，先予敘明。
二、訊據被告甲○○對於上開事實坦承不諱，並經證人即臺灣新
    光商業銀行中和分行行員黃文瑾及被害人乙○○於警詢時證
    述明確，且有乙○○本人之國民身分證及健保卡正反面影本
    各1 份在卷可稽，復有偽造之「乙○○」國民身分證及健保
    卡各1 張、偽造之「乙○○」印章1 枚扣案可佐，足徵被告
    之任意性自白確與事實相符，堪予採為論罪科刑依據。綜上
    ，本件事證明確，被告犯行，洵堪認定，應予依法論科。
三、查被告偽造「乙○○」國民身分證上之「內政部印」，係犯
    刑法第218 條第1 項之偽造公印文罪；被告行使偽造之「乙
    ○○」國民身分證，係犯戶籍法第75條第2 項、第1 項之行
    使偽造國民身分證罪；被告偽造「乙○○」健保卡及印章，
    則分係犯刑法第212 條之偽造特種文書罪及同法第217 條第
    1 項之偽造印章罪。被告偽造國民身分證後持以行使，其偽
    造之低度行為應為行使之高度行為所吸收，不另論罪。又偽
    造公印文，刑法第218 條第1 項既有獨立處罰之規定，且較
    戶籍法第75條之處罰為重，則於偽造國民身分證同時偽造公
    印文者，即難僅論以戶籍法第75條之罪，而置刑法第218 條
    第1 項處刑較重之罪於不問（司法院大法官會議釋字第82號
    解釋意旨參照），是被告偽造公印文之犯行，自應依法論科
    。另被告與真實姓名年籍不詳之成年男子間，就上開犯行具
    有犯意聯絡及行為分擔，為共同正犯。被告於同時地同時偽
    造「內政部印」公印文、「乙○○」國民身分證、健保卡及
    印章，係一行為同時觸犯刑法第218 條第1 項之偽造公印文
    罪、戶籍法第75條第1 項之偽造國民身分證罪、刑法第212
    條之偽造特種文書罪及同法第217 條第1 項之偽造印章罪，
    為想像競合犯，應依刑法第55條規定，從一重之刑法第218
    條第1 項之偽造公印文罪論處。而該偽造國民身分證犯行既
    為行使之高度行為所吸收，為當前實務見解所採，則被告所
    為應僅受一罪之法律評價，自無因修正後刑法刪除第55條關
    於牽連犯規定後，即將上開應論以一罪之行為，割裂為數罪
    而予分論併罰。再依修法後對於行為數概念之掌握，因牽連
    犯規定刪除後，勢將擴大想像競合犯與數罪併罰之適用範圍
    ，而有重構刑法行為數理論之必要。本院認應依社會觀念所
    認定實行之著手階段屬於同一為必要，則在著手實行階段具
    有同一性之情形下，凡基於一個犯罪決意，實行數個犯罪構
    成要件之行為，彼此實行行為完全同一，或大部分同一，甚
    或局部同一，視個案情節，皆可能得以評價為一個犯罪行為
    而論以想像競合犯。是以被告前揭所犯行使偽造國民身分證
    與偽造公印文犯行，其著手階段應具有同一性，且就被告主
    觀上之行為決意及客觀上之犯罪歷程觀察，二罪間亦具有行
    為之部分一致性，揆諸前揭說明，應屬一行為而觸犯數個罪
    名，自得論以刑法第55條之想像競合犯，從一重之偽造公印
    文罪論處。公訴意旨疏未論究被告偽造公印文部分之犯罪事
    實，自有未洽，惟因該部分與公訴人起訴部分之行使偽造國
    民身分證犯行間，有想像競合犯之裁判上一罪關係，已如前
    述，應為起訴效力所及，且經本院當庭告知被告此部分所犯
    罪名，無礙被告防禦權之行使，基於審判不可分原則，本院
    自當併予審究。再按刑事訴訟法第300 條所謂變更起訴法條
    ，係指在不擴張及減縮原訴範圍之原則下，法院得就有罪判
    決，於不妨害公訴之基本社會事實同一（即公訴事實之同一
    性）之範圍內，得自由認定事實，變更檢察官所引應適用之
    法條而言；茍係裁判上一罪，基於審判不可分原則，其一部
    事實起訴者，依刑事訴訟法第267 條之規定，其效力應及於
    全部，受訴法院對於未經起訴之他部分犯罪事實，應一併予
    以審判，則屬犯罪事實一部擴張之範疇，二者不能混為一談
    （最高法院91年度台上字第1032號刑事判決參照）。本院既
    已擴張原訴範圍，即無適用刑事訴訟法第300 條變更起訴法
    條規定之餘地。至處刑書證據並所犯法條欄固認被告有行使
    偽造特種文書即健保卡之罪嫌，然此為被告堅詞否認，而處
    刑書之犯罪事實欄僅敘及被告出示「乙○○」身分證件，而
    所謂身分證件係指「乙○○」之國民身分證，已據公訴人當
    庭補充在卷，則被告行使者僅偽造之「乙○○」國民身分證
    而已，則處刑書證據並所犯法條欄之上開所載，已逾起訴之
    犯罪事實，當屬誤載，應予更正，附此敘明。又按受有期徒
    刑之執行完畢，或受無期徒刑或有期徒刑一部之執行而赦免
    後，5 年以內再犯有期徒刑以上之罪者，始為累犯，此觀刑
    法第47條之規定自明。又被告犯應併合處罰之數罪，經法院
    分別判處有期徒刑確定，並依檢察官之聲請，以裁定定其數
    罪之應執行刑確定，該數罪是否執行完畢，係以所定之刑是
    否全部執行完畢為斷。其在未裁定前已先執行之有期徒刑之
    罪，因嗣後合併他罪定應執行刑之結果，檢察官所換發之執
    行指揮書，係執行應執行刑，其前已執行之有期徒刑部分，
    僅應予扣除，不能認為已執行完畢（最高法院90年度台非字
    第340 號、94年度台非字第249 號判決意旨參照）。本件被
    告曾因違反毒品危害防制條例之販賣第三級毒品案件，經臺
    灣高等法院臺中分院於96年9 月27日以96年度上訴字第2027
    號分別判處有期徒刑2 年8 月、2 年7 月、2 年7 月2 年7
    月，另因轉讓第三級毒品案件，經判處有期徒刑8 月，減為
    有期徒刑4 月，前開五罪並定應執行刑為有期徒刑4 年6 月
    ，而轉讓第三級毒品案件屬不得上訴第三審案件，經臺灣高
    等法院臺中分院判決即告確定，後被告就販賣第三級毒品部
    分提起上訴，經最高法院於96年12月20日以96年度台上字第
    7400號判決上訴駁回而告確定，其中被告轉讓第三級毒品案
    件，雖先於96年12月13日執行完畢，然被告所犯上開五罪，
    業經臺灣高等法院臺中分院以判決定應執行刑為有期徒刑4
    年6 月確定在案，已如前述，而被告販賣第三級毒品案件，
    則自97年7 月25日開始執行，指揮書執畢日期為101 年9 月
    24日，而被告轉讓第三級毒品有期徒刑4 月已執行完畢部分
    應予扣除等情，有臺灣高等法院被告全國前案紀綠表在卷可
    憑，則依上開判決意旨說明，被告轉讓第三級毒品案件之有
    期徒刑4 月，因與嗣後之販賣第三級毒品案件之有期徒刑合
    併定應執行刑，已執行之有期徒刑4 月僅應予扣除，而不能
    認為已執行完畢，處刑書認被告前述販賣第三級毒品案件業
    已執行完畢，應論以累犯等語，實有誤會，是以被告尚無從
    遽依累犯之規定加重其刑。爰審酌被告不思循正當途徑獲取
    所需，僅因缺錢花用，即任意提供自己照片供他人偽造國民
    身分證、健保卡，再持偽造之國民身分證，冒用被害人乙○
    ○名義，向金融機構申請開立帳戶，嚴重損害被害人乙○○
    權益，並損及戶政機關對於國民身分證、全民健康保險局對
    於全民健康保險及金融機構對於帳戶管理之正確性，然考量
    被告未遂行申請帳戶之目的，犯罪所生危害非鉅，且被告尚
    未獲取不法利益，及其犯罪之動機、目的、手段、生活狀況
    、智識程度，暨犯罪後坦承犯行，態度尚屬良好等一切情狀
    ，量處如主文所示之刑，並諭知易科罰金之折算標準，以示
    懲儆。扣案偽造之「乙○○」國民身分證及健保卡各乙張，
    係被告與姓名年籍不詳之成年人所有供犯罪所用之物，業據
    被告供承在卷，依刑法第38條第1 項第2 款規定宣告沒收。
    另扣案偽造「乙○○」國民身分證上之「內政部印」公印文
    及偽造之「乙○○」印章各乙枚，依刑法第219 條之規定，
    不問屬於犯人與否，併宣告沒收之。
據上論斷，應依刑事訴訟法第452 條、第273 條之1 第1 項、第
299 條第1 項前段，戶籍法第75條第2 項、第1 項，刑法第11條
前段、第28條、第212 條、第217 條第1 項、第218 條第1 項、
第219 條、刑法第55條、第41條第1 項前段、第38條第1 項第2
款，刑法施行法第1 條之1 ，判決如主文。
本案經檢察官蔡明達到庭執行職務。
中    華    民    國    98    年    2     月    4     日
                  刑事第四庭          法  官 游秀雯
以上正本證明與原本無異。
如不服本判決應於收受判決後10日內向本院提出上訴書狀，並
應敘述具體理由。其未敘述上訴理由者，應於上訴期間屆滿後
20日內向本院補提理由書(均須按他造當事人之人數附繕本)
「切勿逕送上級法院」。
中    華    民    國    98    年    2     月    4     日
                                      書記官  謝志鑫
附錄本案論罪科刑法條全文：
戶籍法第75條
意圖供冒用身分使用，而偽造、變造國民身分證，足以生損害於
公眾或他人者，處五年以下有期徒刑、拘役或科或併科新臺幣五
十萬元以下罰金。
行使前項偽造、變造之國民身分證者，亦同。
中華民國刑法第212條
偽造、變造護照、旅券、免許證、特許證及關於品行、能力服務
或其他相類之證書、介紹書，足以生損害於公眾或他人者，處1
年以下有期徒刑、拘役或3 百元以下罰金。
中華民國刑法第216條
行使第210 條至第215 條之文書者，依偽造、變造文書或登載不
實事項或使登載不實事項之規定處斷。
中華民國刑法第217條
偽造印章、印文或署押，足以生損害於公眾或他人者，處3 年以
下有期徒刑。
盜用印章、印文或署押，足以生損害於公眾或他人者，亦同。
中華民國刑法第218條
偽造公印或公印文者，處 5 年以下有期徒刑。
盜用公印或公印文足以生損害於公眾或他人者，亦同。
中華民國刑法第219條
偽造之印章、印文或署押，不問屬於犯人與否，沒收之。


司法院資訊處製作；財團法人民間司法改革基金會備份。
